---
title: "Análisis del Impacto de la Salida de Erin Ledell en el Desarrollo de H2O-3"
author: "Análisis de Inferencia Causal"
date: "`r Sys.Date()`"
output:
  html_document:
    toc: true
    toc_depth: 3
    toc_float: true
    number_sections: true
    theme: cosmo
    highlight: tango
    code_folding: show
  pdf_document:
    toc: true
    number_sections: true
---

```{r setup, include=FALSE}
knitr::opts_chunk$set(
  echo = TRUE,
  warning = FALSE,
  message = FALSE,
  fig.width = 12,
  fig.height = 7,
  dpi = 300
)
```

# Resumen Ejecutivo

Este documento presenta un análisis exhaustivo del impacto que tuvo la salida de **Erin Ledell** (Chief Machine Learning Scientist) de H2O.ai en el año 2023 sobre el desarrollo del proyecto H2O-3. 

## Objetivos del Análisis

1. **Cuantificar el impacto** de la salida de una figura clave en diferentes métricas de desarrollo
2. **Establecer causalidad** utilizando múltiples metodologías estadísticas
3. **Analizar el ritmo de desarrollo** antes y después del evento
4. **Identificar cambios** en la composición y velocidad de releases

## Metodologías Causales Empleadas

Este análisis utiliza **cuatro aproximaciones causales complementarias**:

1. **Series Temporales Interrumpidas (Interrupted Time Series - ITS)**
2. **Comparación de Medias con Tests de Hipótesis**
3. **Análisis de Tendencias Antes/Después**
4. **Modelos Autorregresivos con Intervención (ARIMA)**

---

# Configuración y Carga de Datos

## Paquetes Requeridos

```{r paquetes}
# Instalar y cargar paquetes necesarios
paquetes_necesarios <- c("tidytable", "ggplot2", "lubridate", "zoo", 
                        "lmtest", "tseries", "scales", "knitr", "kableExtra")

for(paquete in paquetes_necesarios) {
  if(!require(paquete, character.only = TRUE, quietly = TRUE)) {
    install.packages(paquete, repos = "https://cloud.r-project.org/")
    library(paquete, character.only = TRUE)
  }
}
```

## Carga y Procesamiento de Datos

```{r carga_datos}
# Cargar datos de versiones de H2O-3
datos_h2o <- fread("h2o_versions_data.csv") %>%
  mutate(
    # Convertir fecha a formato Date
    Date = mdy(Date),
    # Extraer componentes temporales
    Anio = year(Date),
    Mes = month(Date),
    Trimestre = quarter(Date)
  ) %>%
  arrange(Date)

# Leer fecha de salida de Erin Ledell
anio_salida <- 2023
fecha_salida <- as.Date(paste0(anio_salida, "-12-31"))

# Crear variables de análisis
datos_h2o <- datos_h2o %>%
  mutate(
    # Variable de intervención
    Post_Salida = ifelse(Date > fecha_salida, 1, 0),
    Periodo = ifelse(Post_Salida == 1, "Después", "Antes"),
    # Índice temporal
    Indice_Temporal = row_number(),
    # Tiempo desde la salida (en años)
    Tiempo_desde_salida = as.numeric(Date - fecha_salida) / 365.25,
    # Total de cambios por versión
    Total_cambios = New_Features + Bugs + Improvements + Docs
  )
```

## Resumen de los Datos

```{r resumen_datos}
cat("📊 INFORMACIÓN DEL DATASET\n")
cat("========================\n")
cat("Total de versiones analizadas:", nrow(datos_h2o), "\n")
cat("Rango temporal:", format(min(datos_h2o$Date), "%d/%m/%Y"), "al", 
    format(max(datos_h2o$Date), "%d/%m/%Y"), "\n")
cat("Fecha de intervención:", format(fecha_salida, "%d/%m/%Y"), "\n")
cat("Versiones pre-intervención:", sum(datos_h2o$Post_Salida == 0), "\n")
cat("Versiones post-intervención:", sum(datos_h2o$Post_Salida == 1), "\n")

# Tabla de estadísticas descriptivas
stats_descriptivas <- datos_h2o %>%
  summarise(
    .by = Periodo,
    N = n(),
    Features_Media = mean(New_Features),
    Bugs_Media = mean(Bugs),
    Mejoras_Media = mean(Improvements),
    Docs_Media = mean(Docs),
    Total_Media = mean(Total_cambios)
  )

kable(stats_descriptivas, 
      caption = "Estadísticas Descriptivas por Período",
      digits = 2,
      col.names = c("Período", "N", "Features", "Bugs", "Mejoras", 
                    "Docs", "Total")) %>%
  kable_styling(bootstrap_options = c("striped", "hover", "condensed"))
```

---

# Visualizaciones de Evolución Temporal

## Configuración de Tema Visual

```{r tema_visual}
tema_personalizado <- theme_minimal() +
  theme(
    plot.title = element_text(size = 14, face = "bold", hjust = 0.5),
    plot.subtitle = element_text(size = 11, hjust = 0.5, color = "gray30"),
    axis.title = element_text(size = 11, face = "bold"),
    axis.text = element_text(size = 10),
    legend.position = "bottom",
    legend.title = element_text(face = "bold"),
    panel.grid.minor = element_blank()
  )
```

## Evolución de Nuevas Funcionalidades

```{r viz_funcionalidades}
ggplot(datos_h2o, aes(x = Date, y = New_Features)) +
  geom_line(color = "#2E86AB", linewidth = 1) +
  geom_point(aes(color = Periodo), size = 2, alpha = 0.6) +
  geom_vline(xintercept = fecha_salida, linetype = "dashed", 
             color = "red", linewidth = 1) +
  geom_smooth(method = "loess", se = TRUE, color = "#A23B72", alpha = 0.2) +
  annotate("text", x = fecha_salida, y = max(datos_h2o$New_Features) * 0.9,
           label = "Salida de\nErin Ledell", hjust = -0.1, color = "red", 
           size = 3.5, fontface = "bold") +
  scale_color_manual(values = c("Antes" = "#2E86AB", "Después" = "#F18F01")) +
  scale_x_date(date_labels = "%Y", date_breaks = "1 year") +
  labs(
    title = "Evolución Temporal de Nuevas Funcionalidades en H2O-3",
    subtitle = "Número de nuevas características por versión",
    x = "Fecha de la Versión",
    y = "Número de Nuevas Funcionalidades",
    color = "Período"
  ) +
  tema_personalizado
```

## Evolución de Bugs Corregidos

```{r viz_bugs}
ggplot(datos_h2o, aes(x = Date, y = Bugs)) +
  geom_line(color = "#C73E1D", linewidth = 1) +
  geom_point(aes(color = Periodo), size = 2, alpha = 0.6) +
  geom_vline(xintercept = fecha_salida, linetype = "dashed", 
             color = "red", linewidth = 1) +
  geom_smooth(method = "loess", se = TRUE, color = "#6A4C93", alpha = 0.2) +
  annotate("text", x = fecha_salida, y = max(datos_h2o$Bugs) * 0.9,
           label = "Salida de\nErin Ledell", hjust = -0.1, color = "red", 
           size = 3.5, fontface = "bold") +
  scale_color_manual(values = c("Antes" = "#C73E1D", "Después" = "#F18F01")) +
  scale_x_date(date_labels = "%Y", date_breaks = "1 year") +
  labs(
    title = "Evolución Temporal de Corrección de Bugs en H2O-3",
    subtitle = "Número de bugs corregidos por versión",
    x = "Fecha de la Versión",
    y = "Número de Bugs Corregidos",
    color = "Período"
  ) +
  tema_personalizado
```

## Evolución de Mejoras

```{r viz_mejoras}
ggplot(datos_h2o, aes(x = Date, y = Improvements)) +
  geom_line(color = "#06A77D", linewidth = 1) +
  geom_point(aes(color = Periodo), size = 2, alpha = 0.6) +
  geom_vline(xintercept = fecha_salida, linetype = "dashed", 
             color = "red", linewidth = 1) +
  geom_smooth(method = "loess", se = TRUE, color = "#D4A373", alpha = 0.2) +
  annotate("text", x = fecha_salida, y = max(datos_h2o$Improvements) * 0.9,
           label = "Salida de\nErin Ledell", hjust = -0.1, color = "red", 
           size = 3.5, fontface = "bold") +
  scale_color_manual(values = c("Antes" = "#06A77D", "Después" = "#F18F01")) +
  scale_x_date(date_labels = "%Y", date_breaks = "1 year") +
  labs(
    title = "Evolución Temporal de Mejoras en H2O-3",
    subtitle = "Número de mejoras implementadas por versión",
    x = "Fecha de la Versión",
    y = "Número de Mejoras",
    color = "Período"
  ) +
  tema_personalizado
```

## Evolución de Documentación

```{r viz_docs}
ggplot(datos_h2o, aes(x = Date, y = Docs)) +
  geom_line(color = "#7209B7", linewidth = 1) +
  geom_point(aes(color = Periodo), size = 2, alpha = 0.6) +
  geom_vline(xintercept = fecha_salida, linetype = "dashed", 
             color = "red", linewidth = 1) +
  geom_smooth(method = "loess", se = TRUE, color = "#F72585", alpha = 0.2) +
  annotate("text", x = fecha_salida, y = max(datos_h2o$Docs) * 0.9,
           label = "Salida de\nErin Ledell", hjust = -0.1, color = "red", 
           size = 3.5, fontface = "bold") +
  scale_color_manual(values = c("Antes" = "#7209B7", "Después" = "#F18F01")) +
  scale_x_date(date_labels = "%Y", date_breaks = "1 year") +
  labs(
    title = "Evolución Temporal de Cambios en Documentación en H2O-3",
    subtitle = "Número de actualizaciones de documentación por versión",
    x = "Fecha de la Versión",
    y = "Número de Cambios en Documentación",
    color = "Período"
  ) +
  tema_personalizado
```

---

# Método 1: Series Temporales Interrumpidas (ITS)

## Fundamentos Teóricos

### ¿Qué es el Análisis de Series Temporales Interrumpidas?

El análisis de **Series Temporales Interrumpidas (Interrupted Time Series - ITS)** es una metodología cuasi-experimental utilizada para evaluar el impacto causal de una intervención o evento cuando:

- No es posible realizar un experimento controlado (RCT)
- Existe una clara demarcación temporal del evento (antes/después)
- Se tienen múltiples observaciones antes y después de la intervención

### Modelo Matemático

El modelo básico de ITS se expresa como:

$$Y_t = \beta_0 + \beta_1 \cdot T_t + \beta_2 \cdot X_t + \beta_3 \cdot (T_t \cdot X_t) + \epsilon_t$$

Donde:

- $Y_t$ = Variable de resultado en el tiempo $t$
- $T_t$ = Tiempo transcurrido desde el inicio del estudio
- $X_t$ = Indicador de intervención (0 antes, 1 después)
- $\beta_0$ = Nivel base al inicio
- $\beta_1$ = Tendencia temporal pre-intervención
- $\beta_2$ = Cambio inmediato de nivel tras la intervención
- $\beta_3$ = Cambio en la tendencia post-intervención
- $\epsilon_t$ = Error aleatorio

### Interpretación de Coeficientes

- **β₁ (Tendencia pre)**: Indica cómo evoluciona la variable antes de la salida
- **β₂ (Cambio de nivel)**: Mide el impacto inmediato de la salida
- **β₃ (Cambio de tendencia)**: Mide si la tendencia cambia después de la salida

### Ventajas y Limitaciones

**Ventajas:**
- Controla por tendencias temporales pre-existentes
- Permite identificar efectos inmediatos y cambios en tendencias
- No requiere grupo control

**Limitaciones:**
- Asume que no hay otros eventos confundidores en el momento de la intervención
- Requiere suficientes observaciones antes y después
- Sensible a autocorrelación

## Implementación en R

```{r its_analisis}
# Función para realizar análisis ITS
analisis_its <- function(datos, variable, nombre_var) {
  cat("\n### Análisis ITS para:", nombre_var, "\n\n")
  
  # Modelo ITS completo
  formula <- as.formula(paste(variable, 
                             "~ Indice_Temporal + Post_Salida + Tiempo_desde_salida"))
  modelo <- lm(formula, data = datos)
  
  # Resultados
  cat("**Resumen del modelo:**\n\n")
  print(summary(modelo))
  
  # Interpretación
  coefs <- coef(modelo)
  cat("\n**Interpretación de coeficientes:**\n\n")
  cat("- **β₀ (Intercepto):**", round(coefs[1], 3), 
      "→ Nivel base al inicio\n")
  cat("- **β₁ (Tendencia pre):**", round(coefs[2], 3), 
      "→ Cambio por versión antes de la salida\n")
  cat("- **β₂ (Cambio de nivel):**", round(coefs[3], 3), 
      "→ Cambio inmediato después de la salida\n")
  if(length(coefs) > 3) {
    cat("- **β₃ (Cambio de tendencia):**", round(coefs[4], 3), 
        "→ Cambio en la tendencia post-salida\n")
  }
  
  return(modelo)
}

# Aplicar a cada variable
cat("\n## Nuevas Funcionalidades\n")
modelo_its_features <- analisis_its(datos_h2o, "New_Features", 
                                     "Nuevas Funcionalidades")

cat("\n## Bugs Corregidos\n")
modelo_its_bugs <- analisis_its(datos_h2o, "Bugs", "Bugs")

cat("\n## Mejoras\n")
modelo_its_improvements <- analisis_its(datos_h2o, "Improvements", "Mejoras")

cat("\n## Documentación\n")
modelo_its_docs <- analisis_its(datos_h2o, "Docs", "Documentación")
```

---

# Método 2: Comparación de Medias con Tests Estadísticos

## Fundamentos Teóricos

### ¿Qué es la Comparación de Medias?

Este método compara directamente los valores promedio de una variable entre dos grupos (antes/después) para determinar si existe una diferencia estadísticamente significativa.

### Tests Utilizados

#### 1. Test t de Student

**Objetivo:** Determinar si las medias de dos grupos independientes son significativamente diferentes.

**Hipótesis:**
- $H_0$: $\mu_{después} = \mu_{antes}$ (no hay diferencia)
- $H_1$: $\mu_{después} \neq \mu_{antes}$ (hay diferencia)

**Estadístico:**
$$t = \frac{\bar{X}_1 - \bar{X}_2}{\sqrt{\frac{s_1^2}{n_1} + \frac{s_2^2}{n_2}}}$$

**Supuestos:**
- Normalidad de las distribuciones
- Independencia de las observaciones
- Homogeneidad de varianzas (o usar corrección de Welch)

#### 2. Test de Wilcoxon (Mann-Whitney)

**Objetivo:** Alternativa no paramétrica al test t cuando no se cumplen los supuestos de normalidad.

**Ventajas:**
- No requiere normalidad
- Robusto ante outliers
- Basado en rangos en lugar de valores absolutos

### Interpretación del p-valor

- **p < 0.05:** Rechazamos $H_0$, hay evidencia de diferencia significativa
- **p ≥ 0.05:** No rechazamos $H_0$, no hay evidencia suficiente de diferencia

### Tamaño del Efecto

Además de la significancia estadística, es importante medir el **tamaño del efecto**:

- **Cambio absoluto:** $\Delta = \mu_{después} - \mu_{antes}$
- **Cambio porcentual:** $\Delta\% = \frac{\Delta}{\mu_{antes}} \times 100$

## Implementación en R

```{r comparacion_medias}
# Función para comparar medias
comparar_medias <- function(datos, variable, nombre_var) {
  cat("\n### Análisis de:", nombre_var, "\n\n")
  
  # Estadísticas descriptivas
  stats <- datos %>%
    summarise(
      Media_Antes = mean(get(variable)[Post_Salida == 0], na.rm = TRUE),
      SD_Antes = sd(get(variable)[Post_Salida == 0], na.rm = TRUE),
      N_Antes = sum(Post_Salida == 0),
      Media_Despues = mean(get(variable)[Post_Salida == 1], na.rm = TRUE),
      SD_Despues = sd(get(variable)[Post_Salida == 1], na.rm = TRUE),
      N_Despues = sum(Post_Salida == 1),
      Diferencia = Media_Despues - Media_Antes,
      Cambio_Porcentual = ifelse(Media_Antes != 0, 
                                  (Diferencia / Media_Antes) * 100, NA)
    )
  
  # Mostrar tabla
  kable(stats, digits = 3, caption = paste("Estadísticas:", nombre_var)) %>%
    kable_styling(bootstrap_options = c("striped", "hover"))
  
  # Test t
  datos_antes <- datos[datos$Post_Salida == 0, ][[variable]]
  datos_despues <- datos[datos$Post_Salida == 1, ][[variable]]
  test_t <- t.test(datos_despues, datos_antes)
  
  cat("\n**Test t de Student:**\n\n")
  cat("- Estadístico t:", round(test_t$statistic, 3), "\n")
  cat("- p-valor:", format.pval(test_t$p.value, digits = 4), "\n")
  cat("- IC 95%: [", round(test_t$conf.int[1], 3), ",", 
      round(test_t$conf.int[2], 3), "]\n\n")
  
  # Test de Wilcoxon
  test_wilcox <- wilcox.test(datos_despues, datos_antes)
  cat("**Test de Wilcoxon:**\n\n")
  cat("- Estadístico W:", round(test_wilcox$statistic, 3), "\n")
  cat("- p-valor:", format.pval(test_wilcox$p.value, digits = 4), "\n\n")
  
  # Interpretación
  cat("**Interpretación:**\n\n")
  if(test_t$p.value < 0.05) {
    cat("✅ Diferencia **estadísticamente significativa** (p < 0.05)\n")
    cat("- Cambio promedio:", round(stats$Diferencia, 3), "\n")
    cat("- Cambio porcentual:", round(stats$Cambio_Porcentual, 2), "%\n\n")
  } else {
    cat("❌ **No hay diferencia estadísticamente significativa** (p ≥ 0.05)\n\n")
  }
  
  return(list(stats = stats, test_t = test_t, test_wilcox = test_wilcox))
}

# Aplicar a cada variable
comp_features <- comparar_medias(datos_h2o, "New_Features", 
                                 "Nuevas Funcionalidades")
comp_bugs <- comparar_medias(datos_h2o, "Bugs", "Bugs Corregidos")
comp_improvements <- comparar_medias(datos_h2o, "Improvements", "Mejoras")
comp_docs <- comparar_medias(datos_h2o, "Docs", "Documentación")
```

---

# Método 3: Análisis de Tendencias

## Fundamentos Teóricos

### ¿Qué es el Análisis de Tendencias?

El análisis de tendencias examina si existe un patrón sistemático de cambio a lo largo del tiempo, y cómo este patrón puede cambiar después de una intervención.

### Modelo de Tendencia Lineal

Para cada período (antes/después), ajustamos:

$$Y_t = \alpha + \gamma \cdot t + \epsilon_t$$

Donde:
- $\alpha$ = Intercepto
- $\gamma$ = Pendiente (tasa de cambio por unidad de tiempo)
- $t$ = Tiempo

### Comparación de Pendientes

El **cambio en la tendencia** se calcula como:

$$\Delta\gamma = \gamma_{después} - \gamma_{antes}$$

Un $\Delta\gamma$ significativo indica que la intervención cambió la tasa de crecimiento/decrecimiento.

### Coeficiente de Determinación (R²)

El **R²** mide qué proporción de la variabilidad de Y se explica por el tiempo:

- R² ≈ 0: No hay tendencia temporal
- R² ≈ 1: Fuerte tendencia temporal

### Significancia Estadística

El **p-valor de la pendiente** indica si la tendencia es estadísticamente significativa:

- p < 0.05: Tendencia significativa
- p ≥ 0.05: No hay evidencia de tendencia

## Implementación en R

```{r analisis_tendencias}
# Función para analizar tendencias
analizar_tendencias <- function(datos, variable, nombre_var) {
  cat("\n### Análisis de:", nombre_var, "\n\n")
  
  # Tendencia ANTES
  datos_antes <- datos %>% filter(Post_Salida == 0)
  modelo_antes <- lm(as.formula(paste(variable, "~ Indice_Temporal")), 
                     data = datos_antes)
  
  # Tendencia DESPUÉS
  datos_despues <- datos %>% filter(Post_Salida == 1)
  if(nrow(datos_despues) > 2) {
    modelo_despues <- lm(as.formula(paste(variable, "~ Indice_Temporal")), 
                         data = datos_despues)
  } else {
    modelo_despues <- NULL
  }
  
  # Resultados ANTES
  cat("**Tendencia PRE-SALIDA:**\n\n")
  cat("- Pendiente (γ):", round(coef(modelo_antes)[2], 5), "\n")
  cat("- R²:", round(summary(modelo_antes)$r.squared, 4), "\n")
  cat("- p-valor:", format.pval(summary(modelo_antes)$coefficients[2, 4], 
                                digits = 4), "\n")
  
  interpretacion_antes <- ifelse(coef(modelo_antes)[2] > 0, "creciente", 
                                ifelse(coef(modelo_antes)[2] < 0, "decreciente", 
                                      "estable"))
  cat("- **Interpretación:** Tendencia", interpretacion_antes, "\n\n")
  
  # Resultados DESPUÉS
  if(!is.null(modelo_despues)) {
    cat("**Tendencia POST-SALIDA:**\n\n")
    cat("- Pendiente (γ):", round(coef(modelo_despues)[2], 5), "\n")
    cat("- R²:", round(summary(modelo_despues)$r.squared, 4), "\n")
    cat("- p-valor:", format.pval(summary(modelo_despues)$coefficients[2, 4], 
                                  digits = 4), "\n")
    
    interpretacion_despues <- ifelse(coef(modelo_despues)[2] > 0, "creciente", 
                                    ifelse(coef(modelo_despues)[2] < 0, 
                                          "decreciente", "estable"))
    cat("- **Interpretación:** Tendencia", interpretacion_despues, "\n\n")
    
    # Cambio en la pendiente
    cambio_pendiente <- coef(modelo_despues)[2] - coef(modelo_antes)[2]
    cat("**Cambio en la Pendiente (Δγ):**", round(cambio_pendiente, 5), "\n\n")
    
    if(abs(cambio_pendiente) > 0.01) {
      direccion <- ifelse(cambio_pendiente > 0, "aceleró", "desaceleró")
      cat("✅ La tendencia se **", direccion, "** después de la salida\n\n")
    } else {
      cat("➡️ La tendencia se mantuvo relativamente **estable**\n\n")
    }
  } else {
    cat("⚠️ Datos insuficientes para análisis post-salida\n\n")
  }
  
  return(list(modelo_antes = modelo_antes, modelo_despues = modelo_despues))
}

# Aplicar a cada variable
tend_features <- analizar_tendencias(datos_h2o, "New_Features", 
                                     "Nuevas Funcionalidades")
tend_bugs <- analizar_tendencias(datos_h2o, "Bugs", "Bugs Corregidos")
tend_improvements <- analizar_tendencias(datos_h2o, "Improvements", "Mejoras")
tend_docs <- analizar_tendencias(datos_h2o, "Docs", "Documentación")
```

---

# Método 4: Modelos ARIMA con Intervención

## Fundamentos Teóricos

### ¿Qué son los Modelos ARIMA?

**ARIMA** (AutoRegressive Integrated Moving Average) es una familia de modelos estadísticos para analizar y predecir series temporales.

### Componentes del Modelo ARIMA(p,d,q)

Un modelo ARIMA se denota como ARIMA(p, d, q):

- **p** = Orden autorregresivo (AR): Cuántos valores pasados influyen
- **d** = Orden de diferenciación (I): Cuántas veces diferenciar para lograr estacionariedad
- **q** = Orden de media móvil (MA): Cuántos errores pasados influyen

### Ecuación General

$$Y_t = c + \phi_1 Y_{t-1} + ... + \phi_p Y_{t-p} + \theta_1 \epsilon_{t-1} + ... + \theta_q \epsilon_{t-q} + \beta X_t + \epsilon_t$$

Donde:
- $Y_t$ = Variable de interés en tiempo t
- $\phi_i$ = Coeficientes autorregresivos
- $\theta_j$ = Coeficientes de media móvil
- $X_t$ = Variable de intervención (0 antes, 1 después)
- $\beta$ = Efecto de la intervención
- $\epsilon_t$ = Ruido blanco

### ARIMA con Regresor Externo (ARIMAX)

Cuando incluimos una variable de intervención, tenemos un **ARIMAX**:

$$\text{ARIMA}(Y_t) = \beta \cdot \text{Intervención}_t$$

El coeficiente $\beta$ captura el efecto de la intervención controlando por:
- Autocorrelación temporal
- Patrones estacionales
- Shocks previos

### Test de Estacionariedad: Augmented Dickey-Fuller (ADF)

**Objetivo:** Determinar si la serie temporal es estacionaria.

**Hipótesis:**
- $H_0$: La serie tiene raíz unitaria (NO estacionaria)
- $H_1$: La serie es estacionaria

**Interpretación:**
- p < 0.05: Rechazamos $H_0$, la serie ES estacionaria
- p ≥ 0.05: No rechazamos $H_0$, la serie NO es estacionaria (requiere diferenciación)

### Ventajas de ARIMA

- Controla por **autocorrelación** (valores pasados influyen en valores actuales)
- Maneja **no estacionariedad** mediante diferenciación
- Incorpora **shocks aleatorios** pasados
- Permite **pronóstico** de valores futuros

## Implementación en R

```{r arima_analisis}
# Función para análisis ARIMA con intervención
analisis_arima_intervencion <- function(datos, variable, nombre_var) {
  cat("\n### Análisis ARIMA para:", nombre_var, "\n\n")
  
  tryCatch({
    # Crear serie temporal
    serie <- ts(datos[[variable]], frequency = 12)
    
    # Test de estacionariedad
    cat("**Test de Augmented Dickey-Fuller:**\n\n")
    adf_test <- adf.test(serie, alternative = "stationary")
    cat("- Estadístico ADF:", round(adf_test$statistic, 4), "\n")
    cat("- p-valor:", format.pval(adf_test$p.value, digits = 4), "\n")
    
    if(adf_test$p.value < 0.05) {
      cat("- **Resultado:** Serie ESTACIONARIA ✅\n\n")
    } else {
      cat("- **Resultado:** Serie NO ESTACIONARIA (requiere diferenciación) ⚠️\n\n")
    }
    
    # Ajustar modelo ARIMA
    if(require(forecast, quietly = TRUE)) {
      cat("**Modelo ARIMA con Intervención:**\n\n")
      modelo <- auto.arima(serie, xreg = datos$Post_Salida, 
                          seasonal = FALSE, stepwise = FALSE)
      print(summary(modelo))
      
      # Extraer coeficiente de intervención
      coefs <- coef(modelo)
      nombres_coefs <- names(coefs)
      idx_intervencion <- grep("Post_Salida|xreg", nombres_coefs)
      
      if(length(idx_intervencion) > 0) {
        coef_intervencion <- coefs[idx_intervencion[1]]
        se_intervencion <- sqrt(diag(vcov(modelo)))[idx_intervencion[1]]
        
        cat("\n**Efecto de la Intervención:**\n\n")
        cat("- Coeficiente (β):", round(coef_intervencion, 4), "\n")
        cat("- Error estándar:", round(se_intervencion, 4), "\n")
        cat("- IC 95%: [", 
            round(coef_intervencion - 1.96*se_intervencion, 4), ",",
            round(coef_intervencion + 1.96*se_intervencion, 4), "]\n\n")
        
        if(coef_intervencion > 0) {
          cat("✅ Efecto **POSITIVO** de la salida\n\n")
        } else if(coef_intervencion < 0) {
          cat("❌ Efecto **NEGATIVO** de la salida\n\n")
        } else {
          cat("➡️ Sin efecto aparente\n\n")
        }
      }
      
      return(modelo)
    } else {
      # Modelo ARIMA básico
      cat("**Modelo ARIMA(1,0,1) con regresor:**\n\n")
      modelo <- arima(serie, order = c(1, 0, 1), xreg = datos$Post_Salida)
      print(modelo)
      return(modelo)
    }
    
  }, error = function(e) {
    cat("⚠️ Error en análisis ARIMA:", e$message, "\n\n")
    return(NULL)
  })
}

# Aplicar a cada variable
arima_features <- analisis_arima_intervencion(datos_h2o, "New_Features", 
                                              "Nuevas Funcionalidades")
arima_bugs <- analisis_arima_intervencion(datos_h2o, "Bugs", "Bugs Corregidos")
arima_improvements <- analisis_arima_intervencion(datos_h2o, "Improvements", 
                                                   "Mejoras")
arima_docs <- analisis_arima_intervencion(datos_h2o, "Docs", "Documentación")
```

---

# Análisis del Ritmo de Versiones

## Cálculo del Tiempo entre Versiones

```{r ritmo_versiones}
# Calcular días entre versiones
datos_h2o <- datos_h2o %>%
  mutate(
    Dias_desde_anterior = c(NA, diff(Date)),
    Meses_desde_anterior = Dias_desde_anterior / 30.44
  )

# Estadísticas generales
stats_ritmo <- datos_h2o %>%
  summarise(
    Promedio_dias = mean(Dias_desde_anterior, na.rm = TRUE),
    Mediana_dias = median(Dias_desde_anterior, na.rm = TRUE),
    SD_dias = sd(Dias_desde_anterior, na.rm = TRUE),
    Min_dias = min(Dias_desde_anterior, na.rm = TRUE),
    Max_dias = max(Dias_desde_anterior, na.rm = TRUE)
  )

kable(stats_ritmo, 
      caption = "Estadísticas del Tiempo entre Versiones (días)",
      digits = 2) %>%
  kable_styling(bootstrap_options = c("striped", "hover"))
```

## Comparación Antes/Después

```{r comparacion_ritmo}
ritmo_comparacion <- datos_h2o %>%
  filter(!is.na(Dias_desde_anterior)) %>%
  summarise(
    Promedio_dias_antes = mean(Dias_desde_anterior[Post_Salida == 0], 
                               na.rm = TRUE),
    Promedio_dias_despues = mean(Dias_desde_anterior[Post_Salida == 1], 
                                 na.rm = TRUE)
  ) %>%
  mutate(
    Diferencia_dias = Promedio_dias_despues - Promedio_dias_antes,
    Cambio_porcentual = (Diferencia_dias / Promedio_dias_antes) * 100
  )

kable(ritmo_comparacion,
      caption = "Comparación del Ritmo de Desarrollo",
      digits = 2,
      col.names = c("Antes (días)", "Después (días)", "Diferencia", "Cambio %")) %>%
  kable_styling(bootstrap_options = c("striped", "hover"))

# Test estadístico
dias_antes <- datos_h2o %>% 
  filter(Post_Salida == 0, !is.na(Dias_desde_anterior)) %>% 
  pull(Dias_desde_anterior)
dias_despues <- datos_h2o %>% 
  filter(Post_Salida == 1, !is.na(Dias_desde_anterior)) %>% 
  pull(Dias_desde_anterior)

if(length(dias_despues) > 1) {
  test_ritmo <- t.test(dias_despues, dias_antes)
  cat("\n**Test t para diferencia en ritmo:**\n")
  cat("- p-valor:", format.pval(test_ritmo$p.value, digits = 4), "\n")
  cat("- Significativo:", ifelse(test_ritmo$p.value < 0.05, "SÍ ✅", "NO ❌"), "\n")
}
```

## Visualización del Ritmo

```{r viz_ritmo}
ggplot(datos_h2o %>% filter(!is.na(Dias_desde_anterior)), 
       aes(x = Date, y = Dias_desde_anterior)) +
  geom_line(color = "#277DA1", linewidth = 1) +
  geom_point(aes(color = Periodo), size = 2.5, alpha = 0.7) +
  geom_vline(xintercept = fecha_salida, linetype = "dashed", 
             color = "red", linewidth = 1) +
  geom_hline(yintercept = mean(datos_h2o$Dias_desde_anterior, na.rm = TRUE),
             linetype = "dotted", color = "blue", linewidth = 0.8) +
  annotate("text", x = fecha_salida, 
           y = max(datos_h2o$Dias_desde_anterior, na.rm = TRUE) * 0.9,
           label = "Salida de\nErin Ledell", hjust = -0.1, 
           color = "red", size = 3.5, fontface = "bold") +
  scale_color_manual(values = c("Antes" = "#277DA1", "Después" = "#F18F01")) +
  scale_x_date(date_labels = "%Y", date_breaks = "1 year") +
  labs(
    title = "Tiempo entre Versiones Consecutivas de H2O-3",
    subtitle = "Velocidad de desarrollo medida en días entre releases",
    x = "Fecha de la Versión",
    y = "Días desde la Versión Anterior",
    color = "Período"
  ) +
  tema_personalizado
```

## Distribución de Cambios por Versión

```{r distribucion_cambios}
ggplot(datos_h2o, aes(x = Periodo, y = Total_cambios, fill = Periodo)) +
  geom_boxplot(alpha = 0.7, outlier.shape = 16, outlier.size = 2) +
  geom_jitter(width = 0.2, alpha = 0.3, size = 1.5) +
  scale_fill_manual(values = c("Antes" = "#2E86AB", "Después" = "#F18F01")) +
  labs(
    title = "Distribución de Cambios Totales por Versión",
    subtitle = "Comparación antes y después de la salida de Erin Ledell",
    x = "Período",
    y = "Total de Cambios (Features + Bugs + Improvements + Docs)",
    fill = "Período"
  ) +
  tema_personalizado
```

## Proporción de Tipos de Cambios

```{r proporcion_cambios}
proporcion_cambios <- datos_h2o %>%
  summarise(
    .by = Periodo,
    Prop_Features = mean(New_Features / pmax(Total_cambios, 1)) * 100,
    Prop_Bugs = mean(Bugs / pmax(Total_cambios, 1)) * 100,
    Prop_Improvements = mean(Improvements / pmax(Total_cambios, 1)) * 100,
    Prop_Docs = mean(Docs / pmax(Total_cambios, 1)) * 100
  )

kable(proporcion_cambios,
      caption = "Proporción Promedio de Cada Tipo de Cambio (%)",
      digits = 2,
      col.names = c("Período", "Features", "Bugs", "Mejoras", "Docs")) %>%
  kable_styling(bootstrap_options = c("striped", "hover"))
```

---

# Resumen Ejecutivo de Resultados

```{r resumen_final}
cat("\n## Síntesis de Hallazgos\n\n")

cat("### 1. Nuevas Funcionalidades\n")
cat("- **Cambio promedio:**", round(comp_features$stats$Diferencia, 2), "\n")
cat("- **Cambio porcentual:**", 
    round(comp_features$stats$Cambio_Porcentual, 2), "%\n")
cat("- **Significancia:**", 
    ifelse(comp_features$test_t$p.value < 0.05, "SÍ ✅", "NO ❌"),
    "(p =", round(comp_features$test_t$p.value, 4), ")\n\n")

cat("### 2. Bugs Corregidos\n")
cat("- **Cambio promedio:**", round(comp_bugs$stats$Diferencia, 2), "\n")
cat("- **Cambio porcentual:**", 
    round(comp_bugs$stats$Cambio_Porcentual, 2), "%\n")
cat("- **Significancia:**", 
    ifelse(comp_bugs$test_t$p.value < 0.05, "SÍ ✅", "NO ❌"),
    "(p =", round(comp_bugs$test_t$p.value, 4), ")\n\n")

cat("### 3. Mejoras\n")
cat("- **Cambio promedio:**", round(comp_improvements$stats$Diferencia, 2), "\n")
cat("- **Cambio porcentual:**", 
    round(comp_improvements$stats$Cambio_Porcentual, 2), "%\n")
cat("- **Significancia:**", 
    ifelse(comp_improvements$test_t$p.value < 0.05, "SÍ ✅", "NO ❌"),
    "(p =", round(comp_improvements$test_t$p.value, 4), ")\n\n")

cat("### 4. Documentación\n")
cat("- **Cambio promedio:**", round(comp_docs$stats$Diferencia, 2), "\n")
cat("- **Cambio porcentual:**", 
    round(comp_docs$stats$Cambio_Porcentual, 2), "%\n")
cat("- **Significancia:**", 
    ifelse(comp_docs$test_t$p.value < 0.05, "SÍ ✅", "NO ❌"),
    "(p =", round(comp_docs$test_t$p.value, 4), ")\n\n")

cat("### 5. Ritmo de Desarrollo\n")
cat("- **Días promedio entre versiones (antes):**", 
    round(ritmo_comparacion$Promedio_dias_antes, 2), "\n")
cat("- **Días promedio entre versiones (después):**", 
    round(ritmo_comparacion$Promedio_dias_despues, 2), "\n")
cat("- **Cambio:**", round(ritmo_comparacion$Diferencia_dias, 2), "días (",
    round(ritmo_comparacion$Cambio_porcentual, 2), "%)\n\n")
```

---

# Conclusiones

## Hallazgos Principales

Los análisis causales realizados mediante **cuatro metodologías complementarias** permiten extraer las siguientes conclusiones:

1. **Robustez del Análisis:** Al utilizar múltiples métodos (ITS, comparación de medias, análisis de tendencias y ARIMA), podemos triangular los resultados y aumentar la confianza en las conclusiones.

2. **Interpretación Causal:** Cada método aporta una perspectiva diferente:
   - **ITS:** Controla por tendencias pre-existentes
   - **Comparación de medias:** Mide el cambio promedio
   - **Análisis de tendencias:** Identifica cambios en la velocidad de evolución
   - **ARIMA:** Controla por autocorrelación temporal

3. **Consideraciones Importantes:**
   - La causalidad nunca puede establecerse con certeza absoluta en estudios observacionales
   - Es fundamental considerar factores confundidores (otros eventos en 2023)
   - El tamaño muestral post-intervención puede limitar la potencia estadística

## Limitaciones del Estudio

- **Diseño observacional:** No es un experimento controlado
- **Confundidores potenciales:** Otros cambios organizacionales, tecnológicos o de mercado
- **Tamaño muestral:** Número limitado de observaciones post-intervención
- **Atribución causal:** Dificultad para atribuir cambios exclusivamente a un factor

## Recomendaciones

1. Complementar con **análisis cualitativo** (entrevistas, revisión de commits)
2. Considerar **variables adicionales** (tamaño del equipo, financiamiento, competencia)
3. Realizar **seguimiento longitudinal** con más datos post-2023
4. Aplicar **métodos de control sintético** si hay datos de proyectos similares

---

# Referencias y Recursos

## Metodologías Causales

- **Interrupted Time Series:** Bernal et al. (2017). "Interrupted time series regression for the evaluation of public health interventions"
- **Test t de Student:** Student (1908). "The Probable Error of a Mean"
- **ARIMA:** Box & Jenkins (1970). "Time Series Analysis: Forecasting and Control"

## Paquetes de R Utilizados

- `tidytable`: Procesamiento eficiente de datos tipo dplyr
- `ggplot2`: Visualizaciones
- `lubridate`: Manejo de fechas
- `lmtest`: Tests de hipótesis para modelos lineales
- `tseries`: Análisis de series temporales
- `forecast`: Modelado ARIMA automático

---

**Fecha de generación:** `r Sys.Date()`

**Autor:** Análisis de Inferencia Causal - H2O-3 Project
